ACORDAO-COMPLETO-2580717

ACÓRDÃO 751/2023 ATA 15/2023 - PLENÁRIO

VISTOS, relatados e discutidos estes autos que tratam de projeto normativo, propondo a alteração da Resolução-TCU 231/2009, norma que dispõe sobre a assistência à saúde dos servidores, ativos e inativos, de seus dependentes, e dos pensionistas civis do Tribunal de Contas da União; 
ACORDAM os Ministros do Tribunal de Contas da União, reunidos em sessão do Plenário, diante das razões expostas pelo relator, em: 
9.1. aprovar o projeto de resolução, na forma do texto anexo; 
9.2. arquivar o presente processo, nos termos do art. 169, inciso V, do Regimento Interno do TCU.

Processo administrativo relativo à proposta de alteração da Resolução-TCU 231/2009, que dispõe sobre a assistência à saúde dos servidores, ativos e inativos, de seus dependentes, e dos pensionistas civis do Tribunal de Contas da União.

Tribunal de Contas da União.

3. Interessados/Responsáveis: não há.

13.1. Ministros presentes: Bruno Dantas (Presidente), Walton Alencar Rodrigues, Aroldo Cedraz, Vital do Rêgo (Relator), Jorge Oliveira, Antonio Anastasia e Jhonatan de Jesus.
13.2. Ministros-Substitutos convocados: Augusto Sherman Cavalcanti e Marcos Bemquerer Costa.

VITAL DO RÊGO

Adoto como parte integrante deste relatório o despacho proferido pelo Secretário-Geral de Administração deste Tribunal (peça 12) , a seguir transcrito com os ajustes de forma pertinentes:
Trata-se de representação da Secretaria de Gestão de Pessoas (Segep) com proposta de alteração da Resolução-TCU 231, de 9 de dezembro de 2009, que dispõe sobre a assistência à saúde dos servidores, ativos e inativos, de seus dependentes, e dos pensionistas civis do Tribunal de Contas da União (peça 6) .
A unidade técnica propõe algumas alterações na referida norma a fim de (peças 4-6) : 
adequar o normativo à legislação previdenciária quanto à concessão do benefício de pensão por morte - na parte relativa a filhos e enteados - em especial no art. 23, § 4º da Emenda Constitucional 103, de 12 de novembro de 2019, e na Lei 8.213, de 24 de julho de 1991. Assim, busca-se a mudança da resolução para que os filhos e enteados dos servidores ativos e aposentados com idade até 21 anos, independentemente de comprovação da condição de estudante, sejam considerados dependentes para fins de assistência à saúde como ocorre no pensionamento, também em consonância com a atual legislação de Imposto de Renda; 
harmonizar a redação da resolução com a atual nomenclatura empregada no tratamento da pessoa com deficiência;
alterar o dispositivo que trata da assistência farmacêutica direta, na parte relativa ao fornecimento de medicamentos de uso contínuo, visto que tal modalidade foi interrompida em 2015, conforme Info-Segedam 11, de 30 de setembro de 2015 (peça 2) ;
retirar, a fim de desburocratizar o processo de trabalho de assistência à saúde, a obrigatoriedade de inscrição do dependente no Cadastro de Assistência à Saúde do TCU (CADAS) ;
incluir o art. 5º no corpo da minuta de resolução no sentido de que "fica mantido o direito à assistência à saúde concedido com base nos normativos vigentes à época da concessão", a fim de que sejam preservados os direitos à assistência à saúde dos servidores, ativos e inativos, de seus dependentes, e dos pensionistas civis reconhecidos por esta Corte de Contas com base em normativos publicados em data anterior à publicação da alteração proposta.
A Segep então alerta para o possível impacto financeiro da proposta apresentada de alteração da idade dos dependentes filhos e enteados de 18 para 21 anos, razão pela qual os autos foram encaminhados para a Secretaria de Orçamento e Finanças (Secof) para manifestação acerca da adequação orçamentária e financeira em relação à proposta (peças 7-9) .
A Secof afirma que o gasto está de acordo com a programação orçamentária e financeira do Tribunal e atende plenamente às exigências dos normativos que regem a matéria, Lei 14.436/2022 (LDO 2023) , Lei 14.535/2023 (LOA 2023) e Lei 13.971/2019 (PPA 2020-2023) , informando que (peça 11, p. 2) :
 (...) não há necessidade de emissão de nova declaração de ADOF, caso os valores projetados originalmente sejam reavaliados e, havendo acréscimos, estes não sejam superiores aos limites previstos nos incisos I e II do caput do art. 75 da Lei nº 14.133 de 2021. Para quaisquer acréscimos ao total das despesas já adequadas, em valores superiores aos referidos limites ou mudança do exercício financeiro para início da despesa, o processo de contratação deverá retornar à Secof, para a emissão de nova declaração.
A proposta da unidade técnica busca, em especial, a adequação do normativo interno que dispõe sobre a assistência à saúde dos servidores, ativos e inativos, de seus dependentes, e dos pensionistas civis, Resolução-TCU 231, de 2009, aos atuais normativos previdenciários que regem a matéria. A Emenda Constitucional 103, de 2019, ao tratar da pensão por morte, faz referência ao rol de dependentes estabelecido na Lei 8.213, de 1991 (alterada pela Lei 13.135, de 17 de junho de 2015) , que elenca em seu artigo 16 os seguintes beneficiários na condição de dependentes:
Art. 16. São beneficiários do Regime Geral de Previdência Social, na condição de dependentes do segurado:
I - o cônjuge, a companheira, o companheiro e o filho não emancipado, de qualquer condição, menor de 21 (vinte e um) anos ou inválido ou que tenha deficiência intelectual ou mental ou deficiência grave; (Redação dada pela Lei 13.146, de 2015)   
II - os pais;
III - o irmão não emancipado, de qualquer condição, menor de 21 (vinte e um) anos ou inválido ou que tenha deficiência intelectual ou mental ou deficiência grave; (Redação dada pela Lei nº 13.146, de 2015) 
 (...) 
§ 1º A existência de dependente de qualquer das classes deste artigo exclui do direito às prestações os das classes seguintes.
§ 2º O enteado e o menor tutelado equiparam-se a filho mediante declaração do segurado e desde que comprovada a dependência econômica na forma estabelecida no Regulamento.        (Redação dada pela Lei 9.528, de 1997) (destaques inseridos) 
Além disso, a Lei 8.213, de 1991, estabelece as condições para perda do direito à percepção da pensão por morte para o filho dependente ao completar 21 anos de idade:
Art. 77. 
 (...) 
§ 2º O direito à percepção da cota individual cessará:
 (...) 
II - para o filho, a pessoa a ele equiparada ou o irmão, de ambos os sexos, ao completar vinte e um anos de idade, salvo se for inválido ou tiver deficiência intelectual ou mental ou deficiência grave; (Redação dada pela Lei 13.183, de 2015)  
Em entendimento similar, a Lei 8.112, de 11 de dezembro de 1990, também foi alterada pela Lei 13.135, de 2015, e passou a considerar como beneficiários de pensões:
Art. 217.  São beneficiários das pensões: 
I - o cônjuge; (Redação dada pela Lei 13.135, de 2015) 
II - o cônjuge divorciado ou separado judicialmente ou de fato, com percepção de pensão alimentícia estabelecida judicialmente; (Redação dada pela Lei 13.135, de 2015) 
III - o companheiro ou companheira que comprove união estável como entidade familiar;       (Incluído pela Lei 13.135, de 2015) 
IV - o filho de qualquer condição que atenda a um dos seguintes requisitos: (Incluído pela Lei 13.135, de 2015) 
a) seja menor de 21 (vinte e um) anos; (Incluído pela Lei 13.135, de 2015) 
 (...) 
V - a mãe e o pai que comprovem dependência econômica do servidor; e (Incluído pela Lei 13.135, de 2015) 
VI - o irmão de qualquer condição que comprove dependência econômica do servidor e atenda a um dos requisitos previstos no inciso IV. (Incluído pela Lei 13.135, de 2015) 
§ 1º  A concessão de pensão aos beneficiários de que tratam os incisos I a IV do caput exclui os beneficiários referidos nos incisos V e VI. (Redação dada pela Lei 13.135, de 2015) 
§ 2º A concessão de pensão aos beneficiários de que trata o inciso V do caput exclui o beneficiário referido no inciso VI. (Redação dada pela Lei 13.135, de 2015) 
§ 3º O enteado e o menor tutelado equiparam-se a filho mediante declaração do servidor e desde que comprovada dependência econômica, na forma estabelecida em regulamento.        (Incluído pela Lei 13.135, de 2015) (destaques inseridos) 
Conclusão afim com a exarada pela Turma Nacional de Uniformização dos Juizados Especiais Federais em sua Súmula 37:
A pensão por morte, devida ao filho até os 21 anos de idade, não se prorroga pela pendência do curso universitário. 
Ademais, esta Corte de Contas tem se manifestado sobre a idade de vinte e um anos do filho que percebe pensão por morte como limite para concessão do benefício. Seguem alguns enunciados encontrados na ferramenta "Pesquisa de Jurisprudência do TCU":
Acórdão 12791/2016-TCU-Segunda Câmara (e. Ministro-Substituto Augusto Sherman Cavalcante) 
"É possível que o pensionista, antes de atingir a maioridade, comprove sua invalidez permanente, ainda que adquirida após o óbito do instituidor, de forma que a pensão deferida na forma de temporária, com vigor até 21 anos de idade, passe a ser considerada vigente enquanto perdurar a invalidez, nos termos do art. 217, inciso II, alínea a, da Lei 8.112/1990."
Acórdão 5707/2017-TCU-Primeira Câmara (e. Ministro Benjamin Zymler) 
"No caso de filhos inválidos, a condição de invalidez deve estar presente no momento da abertura do benefício pensional, ou seja, na data do óbito do instituidor. Se a pensão tiver sido iniciada na infância, sua manutenção dependerá, uma vez atingida a idade de 21 anos, da subsistência ininterrupta do estado de invalidez."
Acórdão 6203/2016-TCU-Primeira Câmara (e. Ministro Benjamin Zymler) 
"O direito do dependente menor a pensão por morte de servidor público cessa aos 21 anos de idade, não sendo possível estender o benefício até os 24 anos pelo fato de o beneficiário estar cursando ensino superior."
Acórdão 8655/2018-TCU-Segunda Câmara (e. Ministro-Substituto Marcos Bemquerer) 
"É possível que o pensionista, antes de atingir a maioridade, comprove sua invalidez permanente, ainda que adquirida após o óbito do instituidor, de forma que a pensão deferida na forma de temporária, com vigor até 21 anos de idade, passe a ser considerada vigente enquanto perdurar a invalidez (art. 217 da Lei 8.112/1990) ."
 Por fim, ressalta-se a legislação tributária citada pela Segep, Decreto 9.580, de 22 de novembro de 2018, que estabelece que os contribuintes não precisam fazer a comprovação estudantil de seus dependentes até a idade de 21 anos na Declaração de Imposto de Renda da Pessoa Física apresentada à Receita Federal do Brasil:
Art. 71. Na determinação da base de cálculo sujeita à incidência mensal do imposto sobre a renda, poderá ser deduzida do rendimento tributável a quantia, por dependente, de: 
 (...) 
§ 1º Poderão ser considerados como dependentes, observado o disposto no § 3º do art. 3º e no parágrafo único do art. 4º: 
 (...) 
III - a filha, o filho, a enteada ou o enteado, até vinte e um anos, ou de qualquer idade quando incapacitado física ou mentalmente para o trabalho;
 Sendo assim, em concordância com a manifestação das unidades técnicas, elevo os presentes autos para apreciação do e. Ministro Presidente, Bruno Dantas, e possível submissão da proposta de atualização da Resolução-TCU 231, de 2009, conforme minuta à peça 5, ao Plenário deste Tribunal, nos termos dos arts. 73 e 74 do Regimento Interno do TCU, em especial em relação à alteração da idade de 18 para 21 anos dos dependentes filhos e enteados dos servidores ativos e aposentados. 
 Encaminhem-se os autos à e. Presidência.
É o Relatório.

não há.

Não atuou.

ADMINISTRATIVO. REPRESENTAÇÃO DA SECRETARIA DE GESTÃO DE PESSOAS. PROJETO DE RESOLUÇÃO. PROPOSTA DE ALTERAÇÃO DA RESOLUÇÃO-TCU 231/2009, QUE DISPÕE SOBRE A ASSISTÊNCIA À SAÚDE DOS SERVIDORES, ATIVOS E INATIVOS, DE SEUS DEPENDENTES, E DOS PENSIONISTAS CIVIS DO TRIBUNAL DE CONTAS DA UNIÃO. APROVAÇÃO. ARQUIVAMENTO.

ADMINISTRATIVO (ADM)

Secretaria de Gestão de Pessoas do TCU.

Trata-se de representação administrativa autuada pela Secretaria de Gestão de Pessoas (Segep) , propondo alteração da Resolução-TCU 231, de 9 de dezembro de 2009. Referido normativo dispõe sobre a assistência à saúde dos servidores, ativos e inativos, de seus dependentes, e dos pensionistas civis do Tribunal de Contas da União.
Em síntese, a Segep apresenta as seguintes justificativa para as alterações propostas:
a) adequar o normativo à legislação previdenciária quanto à concessão do benefício de pensão por morte - na parte relativa a filhos e enteados - em especial no art. 23, § 4º da Emenda Constitucional 103, de 12 de novembro de 2019, e na Lei 8.213, de 24 de julho de 1991. Assim, busca-se a mudança da resolução para que os filhos e enteados dos servidores ativos e aposentados com idade até 21 anos, independentemente de comprovação da condição de estudante, sejam considerados dependentes para fins de assistência à saúde como ocorre no pensionamento, também em consonância com a atual legislação de Imposto de Renda; 
b) harmonizar a redação da resolução com a atual nomenclatura empregada no tratamento da pessoa com deficiência; 
c) alterar o dispositivo que trata da assistência farmacêutica direta, na parte relativa ao fornecimento de medicamentos de uso contínuo, visto que tal modalidade foi interrompida em 2015, conforme Info-Segedam 11, de 30 de setembro de 2015 (peça 2) ; 
d) retirar, a fim de desburocratizar o processo de trabalho de assistência à saúde, a obrigatoriedade de inscrição do dependente no Cadastro de Assistência à Saúde do TCU (CADAS) ; 
e) incluir o art. 5º no corpo da minuta de resolução no sentido de que "fica mantido o direito à assistência à saúde concedido com base nos normativos vigentes à época da concessão", a fim de que sejam preservados os direitos à assistência à saúde dos servidores, ativos e inativos, de seus dependentes, e dos pensionistas civis reconhecidos por esta Corte de Contas com base em normativos publicados em data anterior à publicação da alteração proposta.
Considerando as justificativas apresentadas, a nova redação para os dispositivos a alterar passa a ser a apresentada no quadro a seguir, no qual são apresentadas a redação original, a redação proposta e a justificativa resumida para cada alteração:
Art. 1º, § 1º:
	REDAÇÃO ORIGINAL
	REDAÇÃO PROPOSTA
	JUSTIFICATIVA

	II - assistência farmacêutica, mediante fornecimento ou ressarcimento parcial de despesas com a aquisição de medicamentos de uso contínuo;
	II - assistência farmacêutica, mediante ressarcimento parcial de despesas com a aquisição de medicamentos de uso contínuo;
	A assistência direta foi interrompida (Info-Segedam 11/2015) .

Art. 1º, § 2º:
	REDAÇÃO ORIGINAL
	REDAÇÃO PROPOSTA
	JUSTIFICATIVA

	III - filhos não emancipados, de qualquer condição, ou enteados, menores de 18 anos;
	III - filhos não emancipados, de qualquer condição, ou enteados, menores de 21 anos;
	Proposta alinhada aos critérios para efeito de pensionamento previstos na legislação previdenciária.

	IV - filhos de qualquer idade, quando portadores de necessidades especiais, ou inválidos, enquanto durar a invalidez;
	IV - filhos de qualquer idade, se inválidos ou com deficiência grave ou com deficiência intelectual ou mental, enquanto perdurarem as referidas condições;
	Proposta alinhada aos critérios para efeito de pensionamento previstos na legislação previdenciária.

	V - filhos solteiros com idade entre 18 (dezoito) e 24 (vinte e quatro) anos, com rendimentos próprios de até 2 (dois) salários mínimos, comprovadamente estudantes;
	V - filhos solteiros com idade entre 21 (vinte e um) e 24 (vinte e quatro) anos, com rendimentos próprios de até 2 (dois) salários mínimos, comprovadamente estudantes;
	Proposta alinhada aos critérios para concessão de dependência para fins de Imposto de Renda, previstos no Decreto 9.580/2018 (§ 2º, art. 71) .

	VI - genitores, desde que comprovada a dependência econômica e que a renda individual ou do casal seja inferior a 2 (dois) salários mínimos;
	VI - genitores, desde que comprovada a dependência econômica do servidor e que
a renda individual seja inferior a 2 (dois) salários mínimos ou que a renda do casal seja inferior a 4 (quatro) salários mínimos;
	Esclarecimento da renda do casal.

	VII - menor sob tutela ou guarda judicial;
	VII - menor sob tutela ou guarda judicial, com idade até 21 anos;
	Proposta alinhada aos critérios para concessão de dependência para fins de Imposto de Renda, previstos no Decreto 9.580/2018 (§ 1º, art. 71) e na legislação previdenciária.

	VIII - o irmão solteiro, sem economia própria, que seja portador de necessidades especiais ou interditado por alienação mental.
	VIII - o irmão solteiro que comprove dependência econômica do servidor, se inválido ou com deficiência grave ou com deficiência intelectual ou mental, enquanto perdurarem as referidas condições.
	Proposta alinhada aos critérios para efeito de pensionamento previstos na legislação previdenciária.

Art. 2º
	REDAÇÃO ORIGINAL
	REDAÇÃO PROPOSTA
	JUSTIFICATIVA

	Art. 2º Têm direito à assistência à saúde os servidores ativos ou inativos, ocupantes de cargo efetivo ou em comissão, seus dependentes e os pensionistas civis que estiverem inscritos como beneficiários no Cadastro de Assistência à Saúde do TCU. (NR) (Resolução- TCU  236, de 22/09/2010, BTCU 37/2010, DOU 24/09/2010) 
	Art. 2º Têm direito à assistência à saúde, nos termos desta Resolução, os servidores ativos ou inativos, ocupantes de cargo efetivo ou em comissão, seus dependentes e os pensionistas civis.
	Desburocratização de procedimento para concessão da assistência à saúde com a desobrigação de inscrição no Cadastro de Assistência à Saúde do TCU (CADAS) .

Art. 3º, Parágrafo Único:
	REDAÇÃO ORIGINAL
	REDAÇÃO PROPOSTA
	JUSTIFICATIVA

	Parágrafo Único. Para os fins previstos neste artigo, fica a Presidência deste Tribunal, mediante procedimento licitatório, autorizada a firmar contratos para a prestação dos serviços de farmácia, visando facilitar o fornecimento de medicamentos básicos aos servidores, dependentes ou pensionistas civis do TCU.
	 (revogação) 
	Não há mais fornecimento direto de medicamentos (Info-Segedam 11/2015) .

Art. 5º
	REDAÇÃO ORIGINAL
	REDAÇÃO PROPOSTA
	JUSTIFICATIVA

	Inserção do art. 5º, com renumeração do art. 5° original.
	Art. 5º Fica mantido o direito à assistência à saúde concedido com base nos normativos vigentes à época da concessão.
	Redação com vistas a preservar os direitos à assistência à saúde dos servidores, ativos e inativos, de seus dependentes, e dos pensionistas civis reconhecidos por esta Corte de Contas com base em normativos publicados em data anterior à publicação da alteração proposta.

No mérito, considero adequadas e oportunas as alterações sugeridas nos presentes autos. Contudo, observo que, ao menos uma delas, a que propõe "alteração da idade dos dependentes filhos e enteados de 18 para 21 anos", apresenta impacto financeiro considerável. A despeito de tal fato, verifico a Segep, atenta a essa questão, solicitou a manifestação da Secretaria de Orçamento e Finanças (Secof) para manifestação acerca da adequação orçamentária e financeira em relação à referida proposta.
Em resposta, a Secof, no parecer de peça 11, informou que o gasto está de acordo com a programação orçamentária e financeira do Tribunal e atende plenamente às exigências dos normativos que regem a matéria, Lei 14.436/2022 (LDO 2023) , Lei 14.535/2023 (LOA 2023) e Lei 13.971/2019 (PPA 2020- 2023) , nos termos a seguir (peça 11, p.2) : 
 (...) não há necessidade de emissão de nova declaração de ADOF, caso os valores projetados originalmente sejam reavaliados e, havendo acréscimos, estes não sejam superiores aos limites previstos nos incisos I e II do caput do art. 75 da Lei  14.133 de 2021. Para quaisquer acréscimos ao total das despesas já adequadas, em valores superiores aos referidos limites ou mudança do exercício financeiro para início da despesa, o processo de contratação deverá retornar à Secof, para a emissão de nova declaração.
Com essas considerações, acolho a proposta apresentada pela Segep para alterar a Resolução-TCU 231, de 9 de dezembro de 2009, e voto para que o Plenário aprove o projeto de resolução anexo.
TCU, Sala das Sessões, em 19 de abril de 2023.
Ministro VITAL DO RÊGO 
Relator